臺灣基隆地方法院民事判決　九十一年度簡上字二二號
　　上　訴　人　　丁○○
　　複　代理人　　乙○○
　　被　上訴人　　丙○○
　　訴訟代理人　　甲○○
右當事人間請求給付票款事件，上訴人對於民國九十年十二月二十六日本院基隆簡易
庭九十年度基簡字第五四九號第一審判決提起上訴，本院第二審合議庭判決如左：
    主  文
上訴駁回。
第二審訴訟費用由上訴人負擔。
    事  實
甲、上訴人方面：上訴人未於言詞辯論期日到場，據其於準備程序則為：
一、聲明：求為判決：(一)原判決廢棄。(二)駁回被上訴人在第一審之訴。
二、陳述：
（一）本件支票票載發票日為民國八十九年九月十五日，消滅時效依法應於九十年九
      月十五日屆滿。雖被上訴人在原審係於九十年九月十四日以督促程序向本院聲
      請核發支付命令，請求上訴人給付系爭票款。惟被上訴人聲請支付命令時，聲
      請狀上所載具狀人為甲○○且經其簽名蓋章，被上訴人並未在具狀人處簽名蓋
      章，復未提出委任狀委任甲○○為訴訟代理人，其聲請發支付命令之聲請狀已
      違背法律上之程式，聲請自不合法，本院原應駁回其聲請，卻誤發支付命令，
      上訴人對此不合法之支付命令聲明異議，應不生被上訴人之聲請視為起訴之效
      果。又被上訴人於上訴人聲明異議後，於原審訴訟程序中雖已補正甲○○之委
      任狀，但原督促程序既已消滅，所謂視為起訴僅在表明以聲請狀視為起訴狀之
      關係，並非將督促程序包攝於其後之訴訟程序，故被上訴人之補正無從追認業
      已終結之督促程序遺留之瑕疵。是以被上訴人聲請對上訴人發支付命令時既非
      合法，事後亦無從補正瑕疵，所為聲請即無中斷時效之效果，故原審為判決時
      ，本件支票之消滅時已完成，上訴人自得主張時效抗辯而拒絕付款。
（二）被上訴人為系爭支票之直接前手，上訴人自得以票據原因關係為抗辯。查系爭
      支票係因上訴人與被上訴人及訴外人俞月里於八十七年八月起合夥經營攬運貨
      櫃業務，因資金均由被上訴人及俞月里提供，上訴人則負責經營業務，上訴人
      為擔保合夥之虧損始於八十八年間開出發票日為八十九年一月三十一日、八十
      九年二月二十五日，面額各為九十萬元、八十四萬五千元之支票二張，交由被
      上訴人及俞月里收執。詎八十九年一月三十一日前，被上訴人等竟告知已將上
      述二支票轉讓第三人，上訴人為維票據信用只得兌現上開九十萬元之支票，並
      補貼利息另開九十萬元即本件之支票換回八十四萬五千元之支票。故本件之支
      票係擔保合夥虧損，而合夥究竟有無虧損尚待結算，在被上訴人舉證證明合夥
      確有虧損前，票據原因關係即未發生，上訴人自得拒絕支付票款。
（三）縱認合夥確有虧損，上訴人確有支付票款之原因關係存在。但系爭支票係交付
      予被上訴人及訴外人俞月里共同收執，其二人即為共同執票人，票據權利之行
      使亦應由其二人共同為之。現僅被上訴人以其個人名義向上訴人請求票款，於
      法亦有未合。
三、證據：提出自行製作之計算表二件為證。
乙、被上訴人方面：
一、聲明：求為判決駁回上訴。
二、陳述：除與原判決記載相同者，茲引用之外，補稱：
（一）兩造與訴外人俞月里共同經營合夥事業，迄八十八年間因合夥虧損，乃於同八
      月十三日對帳，總計虧損五百二十三萬五千一百八十一元，乃合意三方各自提
      出一百七十萬四千五百六十元以彌平虧損，上訴人即開立九十萬元及八十四萬
      五千元之支票交付被上訴人。嗣八十九年一月三十一日九十萬元之支票屆期兌
      現，八十四萬五千元之支票退票，上訴人即開立本件之支票將退票換回去，差
      額五萬五千元是補貼利息。
（二）被上訴人係依據票據關係請求上訴人給付票款。本件票據原因關係為合夥之虧
      損，合夥事業均由被上訴人單獨經營，係因上訴人經營不善始發生虧損，上訴
      人抗辯為擔保云云，並不實在。其另抗辯應由被上訴人與俞月里共同行使票據
      權利，亦與票據法之規定不符，並無理由。
三、證據：除援用第一審所提證據外，補提轉帳傳票一件、請款單、發票、送貨單、
    匯款單、汽車原始資料多件等物為證。
丙、本院依職權向彰化銀行仁愛分行調取ＢＣ0000000號支票之退票理由單。
    理  由
一、本件上訴人經合法通知，未於言詞辯論期日到場，核無民事訴訟法第三百八十六
    條各款所列情形，爰依被上訴人之聲請，由其一造辯論而為判決。
二、本件被上訴人起訴主張：其執有上訴人所簽發之發票日為民國八十九年九月十五
    日，票號ＢＣ0000000，付款人彰化商業銀行仁愛分行，票面金額為新台
    幣（下同）九十萬元之支票一紙，屆期提示不獲兌現，爰依票據關係請求系爭支
    票發票人即被告給付票款及遲延利息等語，並於原審提出支票、退票理由單各一
    紙為證。上訴人固不否認確曾簽發上開支票予上訴人，且支票屆期因其存款不足
    而遭退票之事實，惟抗辯稱：被上訴人於九十年九月十四日聲請本院核發支付命
    令請求支付票款，其聲請程序不合法，無法中斷支票之一年短期消滅時效，故系
    爭支票之票款請求權已罹於時效，上訴人自得拒絕支付票款。況系爭支票係為擔
    保上訴人與被上訴人及訴外人俞月里間合夥事業之虧損，惟合夥並未發生虧損，
    是在被上訴人證明合夥確有虧損前，系爭支票並無票據原因關係存在，上訴人自
    不負支付票款之責。且系爭支票係由被上訴人與俞月里共同收執，應由其二人共
    同行使票據權利，被上訴人單獨請求，於法亦有未合云云。
三、按於能力、法定代理權或為訴訟所必要之允許有欠缺之人所為之訴訟行為，經取
    得能力之本人，取得法定代理權或允許權之人，法定代理人或有允許權人之承認
    ，溯及於行為時，發生效力；民事訴訟法第四十八條定有明文。又法院於訴訟代
    理權認為有欠缺而可以補正者，應定期間命其補正，但得許其暫為訴訟行為；第
    四十八條之規定，於訴訟代理準用之；同法第七十五條第一項、第二項亦規定甚
    明。查本件被上訴人於原審聲請核發支付命令，固以被上訴人為聲請人，且聲請
    狀末之具狀人欄僅有被上訴人之訴訟代理人甲○○之簽名蓋章，未據被上訴人簽
    名蓋章，惟該聲請狀首之當事人欄，已明白記載甲○○為訴訟代理人等事實，此
    有支付命令聲請狀附於原審卷可稽，自堪認定。是由該聲請狀之記載，被上訴人
    初始係以甲○○為代理人，以被上訴人為本人而聲請核發支付命令，並非以甲○
    ○為支付命令之聲請人，其理甚明。雖被上訴人聲請時並未提出委任狀，但委任
    狀之提出，依其性質係屬可補正之訴訟行為，依上引民事訴訟法第七十五條第一
    項之規定，本院非不得先行核發支付命令，於督促程序確定前再命被上訴人補正
    委任狀，故在督促程序確定前，該支付命令本身仍有效存在而無違法之處。嗣上
    訴人接獲支付命令於法定期間內聲明異議，依民事訴訟法第五百十九條之規定，
    原支付命令即失效而以支付命令之聲請，視為起訴或聲請調解。是以在上訴人聲
    明異議之情形下，原督促程序並非歸於確定，而係轉換成訴訟程序繼續進行，並
    以被上訴人支付命令聲請狀到達法院之時為訴訟繫屬之時，換言之，即與被上訴
    人直接起訴無異，上訴人主張其聲明異議後，原督促程序已告確定而無從補正聲
    請時訴訟行為之瑕疵云云，尚有誤會。次查原審係於九十年十二月十三日行言詞
    辯論程序，並於十二月二十六日宣判，而被上訴人業於宣判前之九十年十二月十
    四日補正委任狀到院，此有委任狀附於原審卷可佐，則依上引民事訴訟法第七十
    五條第二項、第四十八條之規定，原審起訴時（即聲請支付命令時）及言詞辯論
    時，訴訟代理權之欠缺已因委任狀之提出而告補正，甲○○所為之訴訟行為自始
    即屬合法有效，系爭支票之消滅時效已於被上訴人九十年九月十四日向本院聲請
    核發支付命令而告中斷，上訴人辯稱系爭支票已罹於時效，其得拒絕付款云云，
    顯乏依據。
四、上訴人雖又以票據原因關係為抗辯，惟查：（一）被上訴人主張系爭支票係於八
    十八年八月十三日，合夥三方當事人經會算結果，業已虧損五百二十三萬五千餘
    元，故上訴人開立九十萬元及八十四萬五千元之支票兩張，以共同彌平虧損之事
    實，業據被上訴人提出轉帳傳票一件為證，即上訴人亦自認確於八十八年間開立
    上述金額之支票二紙之事實。觀諸上開轉帳傳票之記載，虧損金額及上訴人應分
    擔之金額均與該二張支票之面額相符，已難認有何不實之處。又上述二張支票，
    九十萬元者業已兌現，八十四萬五千元者於八十九年二月二十五日屆期退票後，
    被上訴人始開立本件面額九十萬元之支票將八十四萬五千元之退票換回等事實，
    亦為兩造所不爭執。而被上訴人本件所請求者，既為八十九年九月十五日到期之
    系爭支票，倘其為請求票款而虛構票據原因關係，大可直接以九十萬元為標的加
    以描述，根本無庸大費周章將上訴人前後開立三張支票之前因後果加以說明，而
    使法律關係趨於複雜化。是以依上述之事實經過，足可認定被上訴人所提之轉帳
    傳票確為真正，並非臨訟杜撰，上訴人空言否認該轉帳傳票之真實性，尚無可採
    。（二）上述八十九年一月三十一日九十萬元之支票已兌現，八十四萬五千元之
    支票確因存款不足而退票，業據本院依職權調取該支票之退票理由單查明無訛，
    並為上訴人所不爭執。而上訴人以本件之支票將該退票換回，已如上述，所多出
    之五萬五千元之金額，則係為延期清償所補貼之利息，此亦為兩造所不爭。據此
    ，倘上訴人所辯開立支票均為擔保合夥之虧損一節為真，在合夥未有虧損之情形
    下，上訴人何須設法兌現第一張九十萬元之支票？又何須在八十四萬五千元之支
    票退票後，另以本件之支票將之換回？倘未有現實之票據債務存在，又何須因延
    後票期而補貼執票人利息？是由上訴人先後開立三張支票之過程觀察，顯見其係
    為清償合夥虧損之債務始為之者，該三張支票均有票據原因關係存在。至其另辯
    為維護票信始兌現第一張九十萬元之支票云云，如其所辯為真，則在八十四萬五
    千元支票退票時，其票據已有退票之不良紀錄，顯無必要再開立系爭支票將該退
    票換回，是其該部分所辯與其所作所為根本自相矛盾，無以憑信。依上，由上訴
    人兌現支票及換回退票等各行為觀察，足認系爭支票確實具有現實之債務存在其
    上，即合夥虧損之分擔額與延期清償之利息。上訴人抗辯票據原因關係不存在云
    云，顯非事實。（三）兩造與訴外人俞月里之合夥事業係八十七年間即開始營業
    ，此為兩造所是認。故上訴人所開立之支票若係為擔保虧損，衡諸常情，應於八
    十七年間即開立，不可能至八十八年間才開立。再者若係擔保之性質，依常理判
    斷只須開立一張支票，根本無庸開二張。就發票日言，票據原因債務既未知何時
    發生，亦應預留空白而授權執票人填載。且虧損如不確定會否發生，則支票面額
    之約定係如何計算得知，上訴人亦無法自圓其說。是由支票本身之性質，可認係
    為清償債務而簽發者，上訴人辯稱係擔保性質云云，違背經驗法則，並非可信。
    （四）參以上述之合夥事業均係由上訴人實際經營之事實，除有被上訴人提出之
    請款單等物在卷可佐，復為上訴人所是認，自屬真正。則在八十八年間合夥事業
    經營相當時日後，上訴人始簽發支票兩張交由其他合夥人收執，依諸常情，顯然
    係為補充合夥之資金，經合夥人共同會算金額後，上訴人始據以簽發，並約定給
    付日即支票之發票日。惟有如此認定，始能解釋支票之簽發原因、時點、面額、
    發票日等各項疑義。綜合上開各點說明，被上訴人就系爭支票之票據原因關係存
    在已善盡舉證責任，上訴人無從提起反證加以推翻，所辯各節復均違背經驗法則
    而無可採，此外上訴人亦無法證明被上訴人取得系爭支票係出於惡意或以不當對
    價取得，依票據法第一百二十六條之規定，上訴人自應依支票所載文義負責而支
    付被上訴人票款。
五、上訴人另辯系爭支票係開立由被上訴人及訴外人俞月里收執，應由渠共同行使票
    據權利云云。惟查本件支票之票據原因關係為合夥金之補充，已如上述。倘被上
    訴人係依合夥之法律關係請求，自應與另名合夥人俞月里共同行使債權，固無疑
    義。但本件上訴人既以開立支票之方式清償合夥金債務，按諸票據行為之無因性
    ，關於票據權利之行使方式應與票據之原因關係脫離而專依票據法上之相關規定
    為據，其理甚明。次查系爭支票並未有受款人之記載，依票據法第一百二十五條
    第二項之規定，應以執票人為受款人。而系爭支票既係由被上訴人現實上所執有
    ，即為系爭支票之受款人，依票據法第十一條第二項之規定，得依票據文義行使
    權利，被上訴人自得脫離票據原因關係而單獨起訴請求上訴人依票據所載文義負
    給付票款之責。上訴人此部分所辯顯然誤解票據行為之無因性，毫無法律上之理
    由，自不可採。
六、綜上所述，本件被上訴人主張其票據請求權存在為可採，上訴人所辯各情均無可
    取。從而，被上訴人本於支票執票人之地位，請求上訴人給付支票票款九十萬元
    及法定遲延利息，為有理由，應予准許。又命清償票據上債務之判決，應依職權
    宣告假執行，民事訴訟法第三百八十九條第一項第四款亦定有明文。是則原審判
    命上訴人如數給付，並依職權宣告假執行，於法並無違誤。上訴意旨指摘原判決
    不當，求予廢棄改判，為無理由，應予駁回其上訴。
七、本件事證已明，兩造其餘攻擊防禦方法於判決結果不生影響，爰不一一論述，併
    此敘明。
據上論結，本件上訴為無理由，依民事訴訟法第四百三十六條之一第三項、第四百四
十九條第一項、第七十八條，判決如主文。
中　　　華　　　民　　　國　　九十一　　年　　　十　　　月　　　九　　　日
                                            臺灣基隆地方法院民事庭
~B審判長法　官　陳鈺林
~B　　　法　官　陳鈺林
~B　　　法　官　陳鈺林
右正本證明與原本無異
如對本判決上訴，須於判決送達後二十日內向本院提出上訴狀，同時表明上訴理由；如已於本判決宣示後
送達前提起上訴者，應於判決送達後十日內補具上訴理由（均須按他造當事人之人數附繕本）。
中　　　華　　　民　　　國　　九十一　　年　　　十　　　月　　　九　　　日
~B　    法院書記官　李繼業
